最　高　行　政　法　院　判　決
　　　　　　　　　　　　　　　　　　 96年度判字第01372號
上　訴　人　甲○○
　　　　　　乙○○
　　　　　　丙○○
　　　　　　丁○○
　　　　　　戊○○
　　　　　　己○○
　　　　　　蔡安全
　　　　　　庚○○
　　　　　　辛○○
　　　　　　壬○○
　　　　　　癸○○
　　　　　　子○○
　　　　　　丑○○
　　　　　　寅○○
　　　　　　卯○○
　　　　　　辰○○○
　　　　　　巳○○
　　　　　　午○○○
　　　　　　未○○○
　　　　　　申○○
　　　　　　酉○○
　　　　　　戌○○
　　　　　　亥○○○
　　　　　　天○○
　　　　　　地○○
　　　　　　宇　○
　　　　　　宙　○
　　　　　　玄○○
　　　　　　黃○○
　　　　　　Ａ○○
共　　　同
訴訟代理人　張雯峰律師
　　　　　　奚淑芳律師
被 上訴 人　內政部
代　表　人　Ｂ○○
上列當事人間因土地徵收事件，上訴人對於中華民國94年10月25
日高雄高等行政法院94年度訴字第169號判決，提起上訴，本院
判決如下：
　  主  文
上訴駁回。
上訴審訴訟費用由上訴人負擔。
　　理  由
一、上訴人等共有坐落嘉義縣梅山鄉○○段1070、1071、1072地
    號土地（下稱系爭土地），前經臺灣省政府以民國79年4月2
    日79府地二字第142673號函核准徵收，並經嘉義縣政府公告
    徵收為嘉義縣梅山鄉都市計畫停車場停(一)用地。上訴人曾耀
    輝曾於公告期間就補償費過低提出異議，經嘉義縣竹崎地政
    事務所（下稱竹崎地政事務所）函復以78年公告現值無誤等
    語。上訴人曾耀輝乃於81年3月再提出陳情要求提高補償金
    額，嘉義縣政府於81年4月發函否准，上訴人曾耀輝遂向臺
    灣省政府提起訴願，經決定撤銷原處分，由原處分機關另為
    適法之處分。嘉義縣政府嗣於82年10月將全案提交地價評議
    委員會評議，並作成否准提高之決議，上訴人曾耀輝未對嘉
    義縣政府之決定提起訴願。嗣上訴人甲○○於91年9月以需
    用土地人嘉義縣梅山鄉公所（下稱梅山鄉公所）未依照核准
    計畫期限使用系爭土地，聲請照徵收價額收回系爭土地，經
    嘉義縣政府重新檢討，由竹崎地政事務所發現徵收當期（78
    年）公告土地現值有未按毗鄰非公共設施保留地之區段地價
    平均計算之情，乃函報嘉義縣政府重新提請嘉義縣地價及標
    準地價評議委員會於91年11月26日第5次會議評議通過，系
    爭土地78年公告土地現值由每平方公尺新臺幣（下同）120
    元更正為1,670元，並經嘉義縣政府動支第2預備金補足差額
    ，於93年5月18日以府地權字第0930066079號函通知原土地
    所有權人於93年5月28日於梅山鄉公所發放差額補償費。上
    訴人等以嘉義縣政府未於相當期限內發放差額補償費，乃拒
    絕領取，並提起本件確認訴訟。主張：（一）嘉義縣政府就
    系爭土地所發放之土地補償費，本應依都市計畫法第49條以
    徵收當期毗鄰非公共設施保留地之平均公告現值加4成為準
    ，當時卻誤引平均地權條例第10條，按照被徵收土地當期之
    公告現值每平方公尺120元為準，加4成為補償，造成應發補
    償費及實發之補償費用相差約14倍之鉅，直至91年12月24日
    始以嘉義縣政府91府地價字第0150023號函更正錯誤之公告
    現值，以同一區段（第76區段）徵收當期毗鄰非公共設施保
    留地之平均公告現值1,670元為計算基準，故徵收之初所發
    放之補償費與應發放金額，顯不相當，且應補足之差額亦未
    於相當期間內發放，足認其徵收程序有違司法院釋字第516
    號解釋，應失其效力。（二）系爭土地之需用土地人梅山鄉
    公所未通知當時被徵收土地之所有人參加表示意見，此有協
    調會紀錄可稽，故此應認未經合法與土地所有權人協議之手
    續，其行政處分有重大瑕疵；再按，土地法第215條第1項明
    定徵收土地時，其改良物應一併徵收，然嘉義縣政府於82年
    10月19日評議結果竟為地上改良物及土地改良不予補償，不
    僅疏未注意系爭土地地價之錯誤，且其對於地上改良物及土
    地改良不予補償，亦屬侵害人民權利，參考司法院釋字第
    516號解釋，徵收土地核准案即應失其效力；被上訴人曾於
    其所屬土地徵收審議委員會第80次會議決議徵收失效，而以
    92年8月27日台內地字第0920070725號函通知另案申請人，
    該案係以嘉義市政府於78年12月14日更正地價後，遲至81年
    9月23日始通知領取補償地價，故此徵收失效；經原審92年
    度訴更字第84號判決亦採相同見解，該案與本件相同，依行
    政程序法第6條，不得為差別待遇等語，為此依行政訴訟法
    第6條規定請求確認系爭土地徵收之法律關係不存在。
二、被上訴人則以：（一）行為時土地法第227條第3項規定：「
    土地權利利害關係人對於第一項之公告事項有異議者，應於
    公告期間內向市、縣地政機關以書面提出。」本件於79年徵
    收公告期間，僅1071、1072地號土地之原土地所有權人提出
    地價及其地上物補償費偏低之異議。且上開2筆土地於原土
    地所有權人提出異議後，經嘉義縣政府查明該地價及地上物
    之徵收補償費無誤，嗣原土地所有權人曾耀輝（即上訴人）
    不服，向臺灣省政府提起訴願，經該訴願決定原處分撤銷，
    命嘉義縣政府另為適法之處分後，嘉義縣政府即提交地價暨
    標準地價評議委員會82年度第2次會議評議通過，維持原查
    估補償，並報臺灣省政府地政處備查在案，原土地所有權人
    等未就上開處理結果不服再提起行政救濟。嗣上訴人等於91
    年9月以需用土地人未依照核准計畫開始使用，申請照徵收
    價額收回被徵收土地時，當場陳述本件徵收補償地價偏低，
    嗣經嘉義縣政府查明並重新評定地價後，於91年12月更正公
    告土地現值，並於93年5月28日發放差額補償費，土地所有
    權人遂以嘉義縣政府未於相當期限內發放徵收補償價額差額
    ，主張徵收失效，惟申請人對地價偏低之異議並非於徵收公
    告期間內以書面提出，顯不符前揭土地法之規定。至本件雖
    於補償地價重行評定後約1年半始發放補償價額差額，難據
    以認定已符合司法院釋字第516號解釋及土地徵收條例第22
    條第4項之規定而應失其效力。（二）於78年間辦理本件公
    告土地現值作業時，誤將系爭土地與毗鄰之農業區均劃為同
    一地價區段（屬梅山鄉第71地價區區地價每平方公尺
    120元）。惟於91年間，上訴人甲○○等人陳稱公告土地現
    值偏低時，經派員會同相關單位實地勘察，發現該等土地業
    經都市計畫劃定為停車場用地，且實地亦已部分施工，乃依
    據平均地權條例第10條暨同條例施行細則第63條第5款規定
    ，將該等都市計畫公共設施保留地之地價，以毗鄰非保留地
    之區段地價平均計算為每平方公尺1,670元。本件地價偏低
    之錯誤，不具有行政程序法第111條第7款及第101條第1項所
    規定之重大明顯瑕疵，公告現值評定尚不因而成為無效等語
    ，資為抗辯。
三、原審斟酌全辯論意旨及調查證據之結果，以：（一）上訴人
    等共有系爭土地，前經臺灣省政府79年4月2日79府地二字第
    142673號函核准徵收，並經嘉義縣政府以79年5月9日府地權
    字第34504號公告徵收為梅山鄉都市計畫停車場停(一)用地，
    公告期間自79年5月10日起30天，上訴人曾耀輝曾於公告期
    間就補償費過低提出異議，經嘉義縣政府函請竹崎地政事務
    所及梅山鄉公所查明地價及地上物補償是否有誤。竹崎地政
    事務所嗣函復以：「經查梅山鄉都市○○區○○段1071、
    1072地號2筆土地原非停車場用地，其地價依照平均地權條
    例及地價調查估計規則之規定，劃分地價區段時係以使用分
    區、使用類別、情形、道路、溝渠等易於辨別之自然界線為
    準劃設之，並經本縣地價評議委員會暨標準地價評議委員會
    評議通過在案，本案78年公告現值無誤。」等語，另梅山鄉
    公所則於79年9月21日上午10時至現場會勘，因地主抗爭，
    故無法進行複查。上訴人曾耀輝乃於81年3月11日再提出陳
    情，嘉義縣政府再訂於81年3月25日前往會勘，該會勘結論
    以：「地價補償費偏低‧‧‧請酌情提高補償費」，並於81
    年4月10日以81府地權字第25155號函復以：土地改良物依平
    均地權條例第36條及其施行細則第12條規定得申請減免土地
    增值稅，不另補償，另地價補償係依都市計畫法第49條規定
    辦理，其要求提高補償，依法無據等語。另梅山鄉公所於82
    年4月14日舉辦簡易工程用地徵收協調會函請嘉義縣政府提
    高補償費標準，經該府以82年5月19日82府地權字第47134號
    函否准；上訴人曾耀輝遂向臺灣省政府提起訴願，經訴願決
    定以嘉義縣政府未將該異議案提交標準地價評議委員會評定
    為由，決定：「原處分撤銷，由原處分機關另為適法之處分
    。」嘉義縣政府乃於82年10月19日將全案提交地價評議委員
    會評議，並作成地上改良物及土地改良不予補償之決議，另
    依據被上訴人60年5月1日台內地字第413204號函所示：「查
    土地法第247條所稱對於補償地價之估定有異議應提交地價
    評議會評定，係指未經依法規定地價之土地而言，已規定地
    價之土地自無土地法第247條之適用。」等語，乃決定地價
    部分無須再提起評議。上訴人曾耀輝未再對嘉義縣政府之決
    定提起訴願，系爭土地徵收公告因而確定。有關徵收補償金
    之發放，同意領取者於79年6月22日發放，未領取者於82年
    底如數提存，依法均已補償完竣。上訴人甲○○於91年9月
    20日以需用土地人未依照核准計畫期限使用系爭土地，聲請
    照徵收價額收回系爭土地，經嘉義縣政府派員於91年10月17
    日現場會勘時，上訴人甲○○陳述系爭土地徵收地價核算違
    反都市計畫法第49條規定，嘉義縣政府即於91年11月5日函
    請竹崎地政事務所就徵收當時查報之地價重新檢討，嗣經竹
    崎地政事務所重新檢討，發現徵收當期（78年）公告土地現
    值有未按毗鄰非公共設施保留地之區段地價平均計算之情，
    乃函報嘉義縣政府，重新提請嘉義縣地價及標準地價評議委
    員會於91年11月26日第5次會議評議通過，系爭土地78年公
    告土地現值，由每平方公尺120元更正為1,670元，並函報內
    政部同意備查，嘉義縣政府乃以91年12月24日91府地價字第
    0150023號公告更正系爭土地76年、77年及78年土地公告現
    值，並另以92年1月30日府地權字第0920019266號函通知需
    用土地人梅山鄉公所，應補發差額地價計4,177,250元，且
    請儘速籌措經費撥付嘉義縣政府轉發土地所有權人；因需用
    土地人梅山鄉公所財政困窘無力負擔，報請嘉義縣政府補助
    ，經嘉義縣政府於92年5月8日召集相關單位開會決議：請梅
    山鄉公所於7日內函報嘉義縣政府轉陳交通部核發差額補償
    費，並請主計室洽相關單位研議有無可補償之科目及勻支空
    間。嗣經嘉義縣政府再邀集有關單位研商，惟仍未能覓得適
    當科目勻支，遂動支第二預備金補足差額，並即以93年5月
    18日府地權字第0930066079號函通知原土地所有權人於93年
    5月28日於梅山鄉公所發放差額補償費等事實，業經兩造陳
    述明確在卷，並有上開相關函文附於原處分卷可稽，洵堪信
    實。（二）參照行為時土地法第223條、第225條、第227條
    及第233條規定及司法院釋字第110號解釋、本院52年判字第
    263號判例及本院92年度判字第1659號判決，可知徵收補償
    處分之受處分人，若未對徵收補償處分於法定期間表示不服
    請求救濟，該徵收補償處分即已確定。又按誠信原則是權利
    內容的限制，行使權利違反誠實信用者，乃逾越其權利之內
    容，構成濫用；是權利之行使不合誠信原則，即非合法之行
    使，不發生行使權利之效力。而權利人行使權利與其先前行
    為矛盾，因有違誠實信用原則，乃形成所謂的權利失效（王
    澤鑑著民法總則在實務上的最新發展（5）一文參照）。最
    高法院56年台上字第1708號判例、本院79年度判字第1385
    號判決亦闡明此意旨，而認權利人不能據以主張其權利。（
    三）本件系爭土地係因梅山鄉公所為辦理都市計畫區內停(一)
    停車場，而報經臺灣省政府79年4月2日79府地二字第142673
    號函核准徵收，並經嘉義縣政府79年5月9日府地權字第
    34504號公告徵收，公告期間自79年5月10日起30日。公告期
    滿，嘉義縣政府以79年6月12日79府地權字第044756號函通
    知土地所有權人於79年6月22日在梅山鄉公所發放補償費。
    而上訴人曾耀輝曾於公告期間就補償費過低提出異議，經嘉
    義縣政府函請竹崎地政事務所及梅山鄉公所查明地價及地上
    物補償是否有誤後，嘉義縣政府函復上訴人曾耀輝否准提高
    補償費，上訴人曾耀輝乃向臺灣省政府提起訴願，經訴願決
    定以嘉義縣政府未將該異議案提交標準地價評議委員會評定
    為由，決定：「原處分撤銷，由原處分機關另為適法之處分
    。」嘉義縣政府乃於82年10月19日將全案提交地價評議委員
    會評議，並作成地上改良物及土地改良不予補償之決議，另
    依據被上訴人60年5月1日台內地字第413204號函謂：「查土
    地法第247條所稱對於補償地價之估定有異議應提交地評會
    評定係指未經依法規定地價之土地而言，已規定地價之土地
    自無土地法第247條之適用‧‧‧」等語，決定地價部分無
    須再提起評議，而上訴人曾耀輝未再對嘉義縣政府之決定提
    起訴願。足見對於系爭土地之徵收補償處分，上訴人均未再
    循行政救濟程序請求救濟。另關於嘉義縣政府於93年間再發
    予之差額地價補償費，並非因原土地所有權人即上訴人對徵
    收之地價補償費有所爭執，經行政救濟程序後所為之救濟，
    而是上訴人甲○○於91年9月20日以需用土地人未依照核准
    計畫期限使用系爭土地聲請照徵收價額收回系爭土地，經嘉
    義縣政府派員於91年10月17日現場會勘時，上訴人甲○○陳
    述系爭土地徵收地價核算違反都市計畫法第49條規定，嘉義
    縣政府即於91年11月5日函請竹崎地政事務所就徵收當時查
    報之地價重新檢討，嗣經竹崎地政事務所重新檢討，發現徵
    收當期（78年）公告土地現值有未按毗鄰非公共設施保留地
    之區段地價平均計算之情，乃函報嘉義縣政府重新提請嘉義
    縣地價及標準地價評議委員會於91年11月26日第5次會議評
    議通過，系爭土地78年公告土地現值由每平方公尺120元更
    正為1,670元，並函報被上訴人同意備查，嘉義縣政府乃以
    91年12月24日府地價字第0150023號公告更正系爭土地76年
    、77年及78年土地公告現值，並另以92年1月30日府地權字
    第0920019266號函通知需用土地人梅山鄉公所應補發差額地
    價計4,177,250元，且請儘速籌措經費撥付嘉義縣政府轉發
    土地所有權人；因需用土地人梅山鄉公所財政困窘無力負擔
    ，報請嘉義縣政府補助，經嘉義縣政府於92年5月8日召集相
    關單位開會決議：請需用土地人梅山鄉公所於7日內函報嘉
    義縣政府轉陳交通部核發差額補償費，並請主計室洽相關單
    位研議有無可補償之科目及勻支空間。嗣經嘉義縣政府再邀
    集有關單位研商，惟仍未能覓得適當科目勻支，遂動支第二
    預備金補足差額，並即以93年5月18日府地權字第
    0930066079號函通知原土地所有權人於93年5月28日於梅山
    鄉公所發放差額補償費。足見嘉義縣政府以79年5月9日府地
    權字第34504號公告之系爭土地地價補償費，嘉義縣政府確
    有於土地法第233條規定之15日期限內，以嘉義縣政府79年6
    月12日79府地權字第044756號函通知土地所有權人領取；至
    於本件差額地價補償費，係因嘉義縣政府事後發現徵收當期
    （78年）公告土地現值有未按毗鄰非公共設施保留地之區段
    地價平均計算，造成補償地價之錯誤，乃公告更正土地現值
    並補發之。而上訴人中僅曾耀輝對補償費過低提出異議，經
    嘉義縣政府重為決定而維持原補償費後，均未再循行政爭訟
    程序予以救濟而告確定，足見本件係於該徵收補償處分均已
    確定後之91年間，由嘉義縣政府依職權自行更正公告土地現
    值及核發差額地價補償費甚明。（四）按行政程序法第101
    條所謂「顯然錯誤」者，係指行政處分所記載的事項，顯非
    行政機關所欲規制者，或行政處分漏載行政機關所欲規制之
    事項。另所謂「顯然」者，係指相當明顯而言，其通常可從
    行政處分之外觀上或從所記載事項之前後脈絡明顯看出。在
    判斷上，除就文義予以判別外，尚可參酌該處分之規範目的
    ，作整體觀察。關於系爭土地之徵收地價補償，是以公告土
    地現值作為核算地價補償費之基準，而系爭土地之地價補償
    費於79年間公告時所發生之金額錯誤，係因地政事務所於78
    年辦理公告土地現值作業時，誤將系爭土地與毗鄰之農業區
    均劃為同一地價區段（屬梅山鄉第71地價區區地價每
    平方公尺120元），故此地價補償費之金額錯誤，並非核定
    之方式變更所致，即其以公告土地現值作為核算基準之方式
    並無變動，僅是因公告土地現值之記載錯誤，造成地價補償
    費之計算錯誤，此「錯誤」應屬誤算之顯然錯誤，故嗣後嘉
    義縣政府於93年間再為差額地價補償費之核發，性質上應屬
    原地價補償處分之更正，並不影響原已確定徵收處分之效力
    ；又系爭土地之徵收於79年間就公告應核發之地價補償費係
    依規定於公告15日內發給之，已如上述，故並無因未依土地
    法第233條規定期間發給地價補償費，致徵收有失其效力情
    事存在。至嘉義縣政府經上訴人甲○○陳情，發現系爭土地
    之公告現值有誤後，以91年12月24日91府地價字第0150023
    號函公告更正者，係76年、77年、78年之土地現值，而非重
    為系爭土地之徵收補償公告，故雖梅山鄉公所及嘉義縣政府
    因囿於更正後需補發之地價款額金額龐大，經透過各種方式
    籌措經費後，嘉義縣政府至93年5月18日始以府地權字第
    0930066079號函通知上訴人等土地所有權人領取差額地價補
    償費，但因嘉義縣政府91年12月24日91府地價字第0150023
    號函並非土地法第233條所稱之徵收補償公告，故雖該差額
    地價補償費至93年5月間發給，亦無因超過土地法第233條規
    定之發給期限，而徵收因此失其效力情事，故上訴人等以該
    差額地價補償費至公告後約1年多始發給，主張徵收應失其
    效力云云，即難採取。又按司法院釋字第516號解釋所謂「
    應增加補償之數額」，係指公告補償之地價因受處分人對之
    異議或因行政爭訟程序後，原公告之補償金額有所變更，行
    政機關再為補償公告之情況，核與本件僅上訴人曾耀輝對補
    償費過低提出異議，經嘉義縣政府重為決定而維持原補償費
    後，均未再對原公告之補償金額有所爭議，嗣後補發之差額
    地價補償費是行政機關更正公告土地現值，依職權發給之事
    實並不相同，故上訴人等援引司法院釋字第516號解釋，爭
    執93年發給之差額地價補償費延宕1年多始行發給，其土地
    徵收之處分應失其效力云云，即難採取。（五）嘉義縣政府
    以79年5月9日府地權字第34504號徵收公告，及以79年6月12
    日79府地權字第044756號函通知土地所有權人領取之地價補
    償費，其金額雖有錯誤，然僅上訴人曾耀輝就補償金額提出
    異議，經嘉義縣政府重為決定後，均未再對原公告之補償金
    額有所爭議，亦未就此爭執提起行政救濟，業如上述；而嘉
    義縣政府因認該土地徵收案業已確定，乃依徵收完成之程序
    將系爭土地依徵收之目的移轉土地所有權予嘉義縣梅山鄉；
    關於系爭土地之徵收及地價補償之金額，上訴人若有爭議，
    在嘉義縣政府於79年間公告及通知領取地價補償費時，非不
    得循異議及行政爭訟程序尋求救濟，然僅上訴人曾耀輝提出
    異議，對於嘉義縣政府之重為決定，均未再循行政爭訟程序
    尋求救濟，雖徵收補償之金額有誤，原徵收主管機關及需用
    土地人，亦因上訴人之未再行使權利，當已推論其業已放棄
    權利之行使；至嗣後嘉義縣政府於該徵收補償處分確定後經
    過八、九年之期間，雖因上訴人甲○○之陳情，依職權發給
    差額地價補償費，然主管機關並不認其於徵收效力有影響，
    而造成其對上訴人已放棄權利之推論；況上訴人甲○○是於
    徵收補償處分已確定多年後之91年間再陳述「系爭土地徵收
    地價核算違反都市計畫法第49條規定」云云，是縱認系爭土
    地徵收有上訴人主張之失效情事，然上訴人之權利行使因與
    其先前任由此徵收案確定之行為矛盾，參諸前揭所述，亦應
    認上訴人本於徵收失效之主張，所為確認徵收法律關係不存
    在之請求，因有違誠信原則，本於權利失效制度，應認上訴
    人權利之行使不生行使之效力，否則任由徵收之法律關係因
    權利人之決定，而隨時處於不確定之狀態，究非司法院釋字
    第110號、第516號解釋，認「補償費之發給超過土地法第
    233條所規定期限，徵收失其效力」所欲闡釋之本旨。（六
    ）系爭土地徵收案，既因上訴人未於法定期間循行政救濟程
    序請求救濟而告確定，則縱然上訴人所稱：系爭土地之需用
    土地人梅山鄉公所其實未通知當時被徵收土地之所有人參加
    表示意見，系爭土地徵收處分確有瑕疵屬實，惟上述瑕疵尚
    難認屬重大明顯，系爭土地徵收處分之效力亦不因該瑕疵而
    受影響。是上訴人主張：系爭土地之需用土地人梅山鄉公所
    其實未通知當時被徵收土地之所有人參加表示意見，應認此
    尚未合法與土地所有權人為協議，其行政處分有重大瑕疵云
    云，尚無足採。又查，系爭土地徵收案，既因確定而生效，
    則被上訴人未依行為時土地法第215條之規定一併徵收其改
    良物，縱屬於法不合，亦僅生上訴人是否得依該規定請求被
    上訴人一併徵收其改良物之問題，系爭土地徵收案並不因而
    失效等詞，為判斷基礎，因而駁回上訴人在原審之訴。
四、本院查：（一）上訴人等共有系爭土地，前經臺灣省政府於
    79年4月2日核准徵收，並經嘉義縣政府於79年5月9日公告徵
    收，作為梅山鄉都市計畫停車場停(一)用地，上訴人曾耀輝於
    公告期間就補償費過低提出異議，經嘉義縣政府於81年4月
    10日函復否准提高補償；另梅山鄉公所於82年4月14日函請
    嘉義縣政府提高補償費標準，亦經該府於82年5月19日否准
    ，上訴人曾耀輝遂向臺灣省政府提起訴願，經訴願決定以未
    經提請地價評議委員會評議為由，撤銷原處分，著由嘉義縣
    政府另為適法之處分。嘉義縣政府乃於82年10月19日將全案
    提交地價評議委員會評議，嗣作成地上改良物及土地改良不
    予補償之決議，另關於地價部分決定無須再提起評議。上訴
    人曾耀輝就此未提起訴願，系爭土地徵收補償處分因而確定
    。有關徵收補償金之發放，同意領取者於79年6月22日發放
    ，未領取者於82年底如數提存，依法均已補償完竣。上訴人
    甲○○嗣於91年9月20日以需用土地人未依照核准計畫期限
    使用系爭土地，聲請照徵收價額收回系爭土地，甲○○並陳
    述系爭土地徵收地價核算違反都市計畫法第49條規定，嘉義
    縣政府函請竹崎地政事務所重新檢討，發現徵收當期（78年
    ）公告土地現值有未按毗鄰非公共設施保留地之區段地價平
    均計算之情，乃函報嘉義縣政府重新提請嘉義縣地價及標準
    地價評議委員會於91年11月26日第5次會議評議通過，系爭
    土地78年公告土地現值，由每平方公尺120元更正為1,670元
    ，並函報內政部同意備查，嘉義縣政府乃以91年12月24日91
    府地價字第0150023號公告更正系爭土地76年、77年及78年
    土地公告現值，並另通知需用土地人梅山鄉公所，應補發差
    額地價計4,177,250元，且請儘速籌措經費撥付；因梅山鄉
    公所無力負擔，經嘉義縣政府決定動支第二預備金補足差額
    ，即以93年5月18日府地權字第0930066079號函通知原土地
    所有權人於93年5月28日在梅山鄉公所發放差額補償費等情
    ，為原審依法認定之事實。（二）依前開事實觀之，本件徵
    收補償處分，於82年10月19日嘉義縣政府交所屬地價及標準
    地價評議委員會作成評議決定後，即為確定。嘉義縣政府以
    93年5月18日府地權字第0930066079號函所為增加徵收補償
    金額之處分，實乃依行政程序法第117條規定，就法定救濟
    期間經過之徵收補償處分予以撤銷，重為一徵收補償處分，
    該重為之徵收補償處分自應於送達受處分人後，發生效力，
    嘉義縣政府之給付義務亦因該處分生效後始經具體認定，在
    此之前，自無增加補償金額之給付義務，亦不生因給付逾期
    致使徵收失其效力之問題。上訴人於本件重為之徵收補償處
    分作成前，即主張因本件增加之徵收補償逾期發放，徵收業
    已失效，請求確認本件兩造間就系爭土地之徵收法律關係不
    存在，自無從准許。（三）上訴人上訴意旨雖以：１、所謂
    徵收失其效力，係指向後失其效力，而非溯及自始之行政處
    分無效，或因徵收處分已執行完畢而不存在，故所稱失其效
    力係指公法上之徵收法律關係自有失效原因起失其效力（參
    照本院92年度判字第1561號判決）。而所謂自有失效原因起
    ，參考司法院釋字第516號解釋，應係指確定之日起相當期
    限之經過，即其解釋理由書所指評定或評議結果確定之日起
    15日內，或依土地徵收條例第22條第4項所定為3個月，徵收
    土地核准案，即應失其效力。故原審認為徵收失其效力，人
    民仍應於法定期間表示不服請求救濟，逾期則徵收即歸確定
    ，不得再對之有何爭執等語，其見解與本院92年度判字第
    1561號判決、司法院釋字第516號解釋對於徵收失效相關事
    項所表示之法律見解不合，應有誤會。蓋徵收失其效力既於
    評定或評議結果確定之日起15日或3個月起向後失其效力，
    即無從發生請求對於已失效之行政處分為救濟之權利失效可
    言，是原審已違背本院之判決及判例，其適用法規不當。２
    、參照司法院釋字第516號解釋意旨，其所謂「應增加補償
    之數額」，並未指明必須公告補償之地價，係因受處分人對
    之異議或因行政爭訟程序後，原公告之補償金額有所變更，
    行政機關再為補償公告之情況，始受應儘速發給之限制。蓋
    上述徵收程序之嚴格要求，乃在貫徹國家因增進公共利益為
    公用徵收時，亦應兼顧確保人民財產權益之憲法意旨。乃原
    審竟明示如補發之差額地價補償費是行政機關依職權更正土
    地公告現值發給，即無司法院釋字第516號解釋之適用，就
    人民之權利救濟增加法律所無之限制，顯然違反中央法規標
    準法第5條及第6條規定，並與原審92年度訴更字第84號判決
    理由之意見相違，應有適用法規不當之違法。３、嘉義縣政
    府基於對法令之誤解，誤引其他土地之公告現值，據以為行
    政處分，參考最高法院於民事判例揭示「錯誤乃所表示者與
    本來之意思顯然不符」之判準，其所表示者與本來之意思並
    無不符，自非誤寫誤算，非屬更正範圍。又參考本院92年度
    判字第1561號判決，對於差額地價之補償仍認為屬徵收補償
    處分，並非更正處分。故本件差額地價補償費至93年5月間
    發給，已超過土地法第233條規定之發給期限，原徵收因此
    失效。原審不採此見解，違背前開判例，原判決有不適用法
    規或適用不當之情事等語，為此求為廢棄原判決並請求確認
    嘉義縣梅山鄉○○段1070、1071、1072地號土地徵收之法律
    關係不存在等語。（四）惟查：１、司法院釋字第516號解
    釋，係就人民對徵收補償有異議之情形，即徵收補償尚未確
    定之情形而為解釋。於此情形，徵收補償處分既未經確定，
    於評定或評議之結果作成，若有應增加補償金額者，其增發
    徵收補償之義務即經確認，補償機關自應於其後之15日內發
    給徵收補償。至徵收補償原已逾法定救濟期間，因徵收補償
    機關就為補償基礎之土地公告現值於經地價評議委員會評議
    後重新調整，其時原徵收補償處分尚未經撤銷，重為之徵收
    補償處分尚未作成，自與前開情形有別，無從為相同之處理
    。２、需用土地人於申請核准徵收前，應就徵收補償之金額
    為調查估算後並預作籌措；徵收核准機關於核准徵收前，則
    應就徵收補償金額及其籌措加以審核，必其徵收補償金額係
    屬正確，屆期給付係屬可能，始予核准；徵收補償機關於此
    情形下，其給付徵收補償合於土地法第233條之規定，或司
    法院釋字第110號、第516號解釋之意旨，自屬可期待。而於
    原徵收補償處分有所違誤，原土地所有權人未為爭議，經過
    若干時日該處分已確定後，始發現原徵收補償金額錯誤，而
    須撤銷原已確定之徵收補償處分另為增加補償金額之處分者
    ，原非應繳付徵收補償款項之需用土地人所得預見並可預作
    籌措。若謂就重為增加徵收補償處分，仍應嚴守前開司法院
    解釋之意旨，須於補償地價評定或評議確定後15日內（或土
    地徵收條例第22條第4項所定之3個月內）給付完竣，事實或
    法律（如預算法相關限制）上顯有困難而無法期待，是於此
    情形，自不得解為仍須於補償地價補償之評定或評議確定後
    15日（或必要時3個月）內發給完竣，否則徵收失效。上訴
    人前開主張，並不足採。（五）綜上所述，本件原判決就原
    處分及訴願決定予以維持，核無不合。上訴意旨指摘原判決
    違誤，求為廢棄，為無理由，應予駁回。
據上論結，本件上訴為無理由，爰依行政訴訟法第255條第1項、
第98條第3項前段、第104條、民事訴訟法第85條第1項前段，判
決如主文。
中　　華　　民　　國　　96　　年　　8　　 月　　2　　 日
                  第二庭審判長法  官　鄭　淑　貞
                              法  官  黃　合　文
                              法  官　吳　明　鴻
                              法  官　鄭　小　康
                              法  官　帥　嘉　寶
以  上  正  本  證  明  與  原  本  無  異
中　　華　　民　　國　　96　　年　　8　　 月　　2　　 日
　　　　　　　　　　　　　　　書記官　阮　桂　芬
